【裁判字號】    97,上易,2218
【裁判日期】    980120
【裁判案由】    詐欺
【裁判全文】
臺灣高等法院臺中分院刑事判決        97年度上易字第2218號
上  訴  人
即  被  告  丙○○
上列上訴人因詐欺案件，不服臺灣彰化地方法院97年度易字第15
28號中華民國97年11月20日第一審判決（起訴案號：臺灣彰化地
方法院檢察署97年度偵字第6915號），提起上訴，本院判決如下
：
    主  文
原判決撤銷。
丙○○幫助犯詐欺取財罪，處有期徒刑參月，如易科罰金，以新
臺幣壹仟元折算壹日。
    事  實
一、丙○○於可預見無故蒐集他人之存摺、帳戶使用者，將可能
    藉此取得之存摺、帳戶，自行或轉由他人遂行財產上犯罪目
    的之情況下，竟基於容認該結果發生亦不違背其本意之不確
    定幫助詐欺取財之犯意，先於民國97年3 月17日前往合作金
    庫商業銀行伸港分行（下稱合庫伸港分行）辦理存款開戶（
    帳號：00000000000000號），並同時申辦金融卡，並旋於翌
    日即97年3 月18日，在彰化縣和美鎮某路旁，將上開帳戶之
    存摺、印章、金融卡（含密碼）交付予真實姓名年籍不詳之
    成年男子。嗣即有真實姓名年籍不詳之詐騙犯罪成員，以丙
    ○○所交付之上揭帳戶為犯罪工具，供作向不特定人詐財之
    人頭帳戶使用，而於97年3 月27日上午9 時30分許，詐騙集
    團成員中有自稱「李小姐」之成年女子，撥打電話給乙○○
    ，冒稱家樂電器公司客服人員，詐稱乙○○在高雄市愛河辦
    抽獎宣傳活動中獎新臺幣（下同）105萬元，但需扣21萬元
    稅金等語，使乙○○陷於錯誤，而於同日匯款8萬元進入上
    開帳戶內，詐騙集團成員立刻提領一空。其後乙○○發覺受
    騙後，報警處理而循線查獲。
三、案經被害人乙○○訴由彰化縣警察局和美分局報請臺灣彰化
    地方法院檢察署檢察官偵查起訴。
    理  由
壹、程序方面
一、證人乙○○之警詢證言固屬被告以外之人於審判外之陳述，
    然本案當事人於本院調查證據時，就該等證言之證據能力並
    未聲明異議，依刑事訴訟法第159條之5第2項規定，視為有
    同條第1項之同意，且本院審酌上開警詢筆錄作成時之情況
    ，並無證明力過低或違法取得之情形，且屬證明犯罪事實所
    必要，以之為證據，應屬適當，依刑事訴訟法第159條之5第
    2項規定，均有證據能力，自得作為證據。
二、至於卷內其餘非供述證據，亦未據被告及辯護人於審理時爭
    執其證據能力，復無證據證明係違背法定程序或經偽造、變
    造所取得，是依刑事訴訟法第159條之5之規定，亦均認有證
    據能力，附此敘明。
貳、實體方面
一、訊據上訴人即被告 (下稱被告)丙○○固不否認上揭合庫伸
    港分行帳戶為伊所開立並申辦金融卡，之後於上開時地，將
    上揭帳戶存摺、印章、金融卡（含密碼）交予他人，及帳戶
    內有被害人乙○○匯入款項遭人提領等情，惟矢口否認有何
    幫助詐欺取財之犯行，並辯稱：伊不曾將被害人乙○○之款
    項提領一空，伊係將上開存摺、印章及金融卡等物借予不詳
    姓名年籍之友人，伊與該名友人相識一、二星期，該名友人
    表示要借帳戶以便工廠老闆匯錢給他，乃透過伊熟識之友人
    黃世明（年籍地址不詳）向伊借帳戶，伊即申辦本案帳戶借
    他使用；伊不知道會被拿去作為詐騙集團使用云云。
二、經查：
(一)被告確有於上揭時日開立該合庫伸港分行之帳戶，及伊旋於
    上揭犯罪事實欄所載時地，將上揭帳戶存摺、印章、金融卡
    （含密碼）交付予他人使用乙節，為被告所坦承，並有合庫
    伸港分行97年9月3日合金仲存字第0970003373號函所檢附之
    開戶基本資料表影本、開戶約定書影本及交易資料查詢單各
    1份在卷可憑；而被告將上開帳戶之存摺、印章、金融卡（
    含密碼）交付予他人後，旋即有真實姓名年籍不詳之成年人
    向被害人乙○○進行詐騙，致乙○○陷於錯誤，而於上開時
    、地，依指示將上揭金額匯入被告上開合庫伸港分行帳戶內
    等情，亦經證人即被害人乙○○於警詢中證述綦詳，並有高
    雄市政府警察局楠梓分局加昌派出所受理詐騙帳戶通報警示
    簡便格式表、陽信商業銀行匯款收執聯各1紙附卷可稽。則
    被告交付予他人之上揭合庫伸港分行帳戶已經他人作為詐欺
    取財之工具，且已有被害人乙○○遭詐騙而匯款入該帳戶並
    經提領一空之事實，應堪確定。
(二)被告雖以前詞置辯，惟核被告先於警詢、偵查及原審院準備
    程序時均稱：上開合庫伸港分行之存摺及金融卡等物係伊所
    遺失云云（見偵6915卷p4、20、原審卷p31反面），並於偵
    查中進一步詳稱：伊將該帳戶之存摺等物放在伊弟弟之機車
    裏，友人要向伊借帳戶，伊沒有借，該友人有看到伊將帳戶
    放在機車內，伊猜測係該友人偷走了帳戶存摺等物，因為機
    車座墊有被撬開，還被偷了1,000多元；該帳戶係因伊原本
    要去工廠工作，才申辦，後來沒有去工廠工作，因而沒有使
    用云云（見上開偵查卷p20）。詎於原審審理時，被告復改
    稱：有一友人透過另一位伊熟識之友人黃世明向伊借帳戶，
    表示要借帳戶以便工廠老闆匯錢給他，伊為此乃申辦合庫伸
    港分行帳戶借他使用云云（見原審卷p38）。被告對於開立
    帳戶之緣由、帳戶存摺等物脫離自己持有之原因，前後所述
    矛盾不一，顯屬有疑。又被告始終無法提出其所稱中間經手
    之友人黃世明（音同）之正確年籍、連絡地址等資料以供查
    證，且對於自己所稱另一實際借用之友人更連正確姓名均無
    法提出、遑論年籍及連絡地址或連絡方式，則既為被告之友
    人，被告卻無法提出任何資料，亦與常情不合；且如此淺薄
    之交情，被告即貿然開立帳戶後旋將該帳戶之存摺、印章、
    提款卡（含密碼）交付給該不詳姓名之人使用，亦甚可議。
    況一般人開設存款帳戶，並無任何設限，被告與該不詳姓名
    年籍之友人交情泛泛，該人卻透過所謂「黃世明」之人向被
    告借用帳戶，何以該人不自行申設帳戶使用、或直接向「黃
    世明」借用、抑或「黃世明」之人自行申辦帳戶出借，反而
    大費周章向被告借用？由此，適可徵借用帳戶目的之可疑。
    再參以被告自承與借用帳戶之人僅認識一、二星期，且無法
    與借用帳戶之人連絡云云（見原審卷p39、40），則被告將
    帳戶存摺等物交付予無法連絡之人使用，亦與常情有違。依
    上所述，被告上開辯解，顯係事後卸責之詞，不足採信，被
    告對於將帳戶存摺、金融卡等物交付該人後，可能被用作犯
    罪之人頭帳戶乙節應有認識及默許，應可認定。
(三)另按刑法第13條所稱之故意本有直接故意（確定故意）與間
    接故意（不確定故意）之別，條文中「行為人對於構成犯罪
    之事實，明知並有意使其發生者」為直接故意，至於「行為
    人對於構成犯罪之事實，預見其發生而其發生並不違背其本
    意者」則屬間接故意；又間接故意與有認識的過失（又稱疏
    虞過失）之區別，在於二者對構成犯罪之事實雖均預見其能
    發生，但前者對其發生並不違背其本意，後者則確信其不發
    生。而金融機構帳戶之申請甚為簡易方便，如係基於正當用
    途而有使用帳戶之必要，通常需用人得以自己名義申請辦理
    即可，本無假手他人之必要。該不詳姓名年籍人若非將被告
    提供之帳戶作為犯罪所得存提進出及其他不法之用途，豈須
    隱匿真實身分向被告借用帳戶以供使用？再者，蒐集他人帳
    戶作為被害人匯入款項之交易媒介，用以隱匿真正犯罪者身
    分及資金流向之犯罪模式，多係用於俗稱擄鴿或擄車勒贖、
    恐嚇取財或詐欺犯罪，此乃最近五、六年來一般使用人頭帳
    戶常見之非法利用類型，復經大眾傳播媒體再三披露，政府
    各機關亦一再宣導提醒注意，衡諸目前社會以電視、報紙甚
    至網路等管道流通資訊之普及程度，則一般人本於生活經驗
    及認識，在客觀上可預見不相熟之人要求提供金融機構存款
    帳戶之存摺、金融卡及密碼供其使用之行徑，輒與利用該帳
    戶進行詐欺此財產性犯罪之工具有密切關聯，以被告為智能
    無礙之成年人，並非年幼無知或與社會隔絕之人，依其智識
    能力及社會生活經驗，對此自難諉為不知。準此，本件被告
    雖未參與詐欺集團出面領取帳戶內款項之行為，惟被告對於
    取得帳戶之人目的在用以實施詐欺犯行，已有所預見，是被
    告雖然對於該不詳姓名之人實際施詐之手段、內情並不瞭解
    ，但其主觀上顯具有縱使該不詳姓名之人於取得該帳戶之存
    摺、印章、提款卡（含密碼）後，持以作為詐欺取財供被害
    人匯款使用，亦不違背其本意之不確定故意至明。是以，本
    件被告雖非施用詐術詐取財物之詐欺集團成員之一，惟對於
    帳戶等資料交付他人，將有使人用作詐騙匯款之用，既有預
    見，對該情事之發生，亦不違背其本意，則被告上開單純提
    供上開帳戶之存摺、印章、提款卡（含密碼），雖未參與訛
    騙被害人乙○○之詐欺取財構成要件行為，主觀上仍有基於
    幫助上開犯罪者之意思，灼然甚明。
(四)綜上所述，本案被告幫助犯詐欺取財之罪證已臻明確，其犯
    行洵堪認定，應依法論罪科罰。
三、核被告所為，係犯刑法第30條第1項前段、第339條第1項之
    幫助詐欺取財罪。被告幫助他人實施詐欺取財罪，應依刑法
    第30條第2項之規定，按詐欺取財正犯之刑減輕之。
四、原審就被告幫助犯詐欺取財罪之犯行予以論罪科刑，固非無
    見。惟量刑之輕重，雖屬事實審法院得依職權自由裁量之事
    項，然仍應受比例原則及公平原則之限制，否則其判決即非
    適法。刑事審判旨在實現刑罰權分配的正義，故法院對有罪
    被告之科刑，應符合罪刑相當之原則，使輕重得宜，罰當其
    罪，以契合社會之法律感情。本件被告之幫助犯行，雖導致
    被害人遭詐欺之款項已由詐欺集團提領一空，並造成事後追
    緝上開詐欺集團成員之困難，惟審酌被告教育程度僅為國小
    畢業，所實際造成被害人之損害金額為8萬元，且公訴人求
    處之刑度亦未及有期徒刑6月，及被告在此之前，並無曾受
    有期徒刑以上刑之宣告，原判決對於被告上開幫助犯行竟量
    量處與詐欺犯刑度相當之有期徒刑6月之刑，與罪刑相當原
    則及比例原則、公平原則之本旨有違，核屬過重。被告上訴
    意旨指摘原審判決有量刑過重之不當，為有理由，自應由本
    院將原判決撤銷改判。爰審酌被告前未曾受有期徒刑以上刑
    之宣告之素行（參卷附臺灣高等法院被告前案紀錄表）、國
    小畢業之智識程度、業為金屬加工及經濟勉可維持之生活狀
    況（見警詢筆錄之受詢問人資料），其不知妥善保管金融資
    料，任意提供存摺、金融卡等物予他人犯罪使用，造成遭受
    詐騙之人追查贓款及實際犯罪行為人發生阻礙，對於社會治
    安造成有相當之傷害，及其犯罪動機、目的、手段、以及實
    際損害被害人之金額為8萬元尚非甚鉅等一切情狀，量處如
    主文第2項所示之刑及易科罰金之折算標準。
五、據上論斷，應依刑事訴訟法第369條第1項前段、第364條、
    第299條第1項前段，刑法第30條第1項前段、第2項、第339
    條第1項、第41條第1項前段，刑法施行法第1條之1第1項、
    第2項前段，判決如主文。
本案經檢察官甲○○到庭執行職務。
中    華    民    國    98    年    1    月    20    日
            刑事第六庭  審判長法  官  李  文  雄
                              法  官  邱  顯  祥
                              法  官  林  靜  芬
以上正本證明與原本無異。
不得上訴。
                              書記官  高  勳  楠
中    華    民    國    98    年    1    月    20    日


司法院資訊處製作；財團法人民間司法改革基金會備份。
